【裁判字號】    99,易,229
【裁判日期】    990722
【裁判案由】    妨害自由
【裁判全文】
臺灣高雄地方法院刑事判決              99年度易字第229號
公  訴  人  臺灣高雄地方法院檢察署檢察官
被      告  乙○○
上列被告因妨害自由案件，經檢察官提起公訴（98年度偵字第29
147號），本院判決如下:
    主  文
乙○○犯強制罪，處拘役伍拾玖日，如易科罰金，以新臺幣參仟
元折算壹日。
    事  實
一、乙○○（起訴書誤載為莊乙貞）前因傷害、恐嚇案件，經臺
    灣高等法院高雄分院98年度上易字第59號分別判處拘役58日
    ，減為拘役29日及有期徒刑1 年2 月，減為有期徒刑7 月，
    緩刑3 年確定，其與甲○○原為夫妻，2 人間具有家庭暴力
    防治法第3 條第1 款所定之家庭成員關係。乙○○於民國98
    年7 月7 日晚上10時25分許，無故侵入甲○○位於高雄市○
    ○區○○路508 號租屋處（侵入住宅部分業經撤回告訴，經
    檢察官為不起訴處分）後，因細故與甲○○發生口角，甲○
    ○遂向警方報案，同日晚上11時30分許警方到達現場，乙○
    ○為阻止甲○○開門，竟基於以強暴妨害人行使權利之犯意
    ，強行將甲○○推入上址一樓房間內，並毆打甲○○頭部一
    拳（傷害部分未具告訴），待甲○○執意要開門讓警方進入
    時，乙○○又抱住甲○○，以該強暴方式，妨害甲○○行使
    權利。嗣甲○○趁乙○○上樓之際，開啟鐵門讓警方進入後
    ，始查獲上情。
二、案經甲○○訴由高雄市政府警察局左營分局報告臺灣高雄地
    方法院檢察署檢察官偵查起訴。
    理  由
壹、證據能力部分：
一、告訴人甲○○警詢之陳述有證據能力：
  1.按被告以外之人於審判外之言詞或書面陳述，除法律有規定
    者外，不得作為證據，刑事訴訟法第159 條第1 項定有明文
    。惟被告以外之人於檢察事務官、司法警察官或司法警察調
    查中所為之陳述，與審判中不符時，其先前之陳述具有較可
    信之特別情況，且為證明犯罪事實存否所必要者，得為證據
    ，同法第159 條之2 亦定有明文。又按刑事訴訟法第159 條
    之2 所定之傳聞例外，即英美法所稱之「自己矛盾之供述」
    ，必符合被告以外之人於檢察事務官、司法警察官、司法警
    察調查中所為之陳述，「與審判中不符」，且其先前之陳述
    ，具備「可信性」及「必要性」二要件，始例外得適用上開
    規定，認其先前所為之陳述，為有證據能力。此所謂「與審
    判中不符」，係指該陳述之主要待證事實部分，自身前後之
    供述有所不符，導致應為相異之認定，此並包括先前之陳述
    詳盡，於後簡略，甚至改稱忘記、不知道或有正當理由而拒
    絕陳述（如經許可之拒絕證言）等實質內容已有不符者在內
    。所謂「可信性」要件，則指其陳述與審判中之陳述為比較
    ，就陳述時之外部狀況予以觀察，先前之陳述係在有其可信
    為真實之特別情況下所為者而言。例如先前之陳述係出於自
    然之發言，審判階段則受到外力干擾，或供述者因自身情事
    之變化（如性侵害案件，被害人已結婚，為婚姻故乃隱瞞先
    前事實）等情形屬之，與一般供述證據應具備之任意性要件
    有別。至所謂「必要性」要件，乃指就具體個案案情及相關
    證據予以判斷，其主要待證事實之存在或不存在，已無從再
    從同一供述者取得與先前相同之陳述內容，縱以其他證據替
    代，亦無由達到同一目的之情形（最高法院96年度臺上字第
    4365號判決意旨參照）。
  2.查告訴人甲○○前於警詢就本件強制之地點、過程、行為方
    式等細節性事項均詳細陳述，惟於本院審理時則未能就此部
    分細節性事項陳述詳盡，故本院已無從再取得相同之供述內
    容，復此部分之陳述係涉被告乙○○（下稱被告）是否成立
    強制犯行之重要性事項，亦無其他證據證明告訴人甲○○之
    警詢陳述有不宜作為證據之瑕疵，足認其於警詢之陳述係出
    於「真意」，且信用性已獲得確定保障之特別情況，又捨此
    陳述，無從再自同一陳述者取得相同之陳述內容，亦無其他
    證據可資代替，為證明被告本件犯罪存否所必要，揆諸前開
    說明，自得作為證據。被告認告訴人甲○○警詢之陳述無證
    據能力，容有誤會。
二、證人即告訴人甲○○偵查之陳述無證據能力：
    次按證人應命具結；證人、鑑定人依法應具結而未具結者，
    其證言或鑑定意見，不得作為證據，刑事訴訟法第186 條第
    1 項前段、第158 條之3 分別定有明文。本件公訴意旨於起
    訴書證據清單引用「證人即告訴人甲○○偵查中之證述」為
    證明被告犯罪事實之依據，惟告訴人甲○○於偵查中先後於
    98年10月22日、98年11月12日（見偵卷第9 、20頁）經檢察
    官傳喚到庭訊問並為陳述，公訴意旨既以其性質為證人之證
    詞，然依既有卷證，卻未見經其人具結之結文附卷，筆錄上
    復未有關於諭知作證義務及偽證處罰之記載，揆諸前開說明
    ，證人甲○○此部分陳述自不得作為證據。被告主張告訴人
    甲○○於偵查之陳述無證據能力，應為可採。
三、蒐證錄影光碟有證據能力：
    錄影監視畫面，係利用機械力攝錄畫面後，再將該等畫面客
    觀、自然呈現之物，此與「供述證據」係供述者對於有關體
    驗之事實，經由知覺、記憶、表現、敘述或敘述性動作等過
    程予以傳達者自為不同，其本質上屬物證之一種，非屬供述
    證據，不適用傳聞法則。是本件卷附之監視錄影光碟，既與
    被告本件犯行有相當之關聯性，且非不法取得，自應具有證
    據能力。被告認蒐證錄影光碟無證據能力，恐有誤會。
四、按被告以外之人於審判外之陳述，雖不符刑事訴訟法第159
    條之1至之4之規定，然經當事人於審判程序同意作為證據，
    法院審酌該言詞陳述或書面陳述作成時之情況，認為適當者
    ，亦得為證據，刑事訴訟法第159條之5第1項定有明文。本
    判決後開引用證據具有傳聞證據性質者，除上開告訴人甲○
    ○警詢之陳述外，已經檢察官、被告於審理期日同意為證據
    使用，是其縱無刑事訴訟法第159 條之1 至第159 條之4 或
    其他傳聞法則例外之情形，亦經本院審酌該證據作成之情況
    ，既無違法取得情事，復無證明力明顯過低等情形，以得供
    做法院判斷事實之依據為適當，認為均有證據能力，得為證
    據。
貳、實體部分：
一、訊據被告固坦承其於98年7 月7 日晚上11時許曾在上址屋內
    ，然矢口否認有前揭強制犯行，辯稱：我們根本不知道有警
    察來，我沒有妨害告訴人甲○○去開門云云。惟查：
(一)、告訴人甲○○於警詢時證稱：於98年7 月7 日22時25分許，
    在高雄市○○區○○里○○路508 號住處，因我前夫乙○○
    前來找我，我不願意開門，乙○○用雙手強力推開門進來，
    我告訴他我不要他進來，乙○○說這是他家為什麼不能進來
    ，乙○○就直接上二樓，我怕乙○○以小孩當籌碼，我讓小
    孩躲在一樓房間，我決心請乙○○出去，我就報警處理，警
    方前來處理後，經我同意通知乙○○母親前來溝通，乙○○
    母親前來勸說後，我同意警方先行離開。約25分鐘後即23時
    30分，我決定第二次報警，乙○○以為警察已走，就下樓來
    請其母親、大姐離開，乙○○並將鐵門鎖上，警察第二次前
    來時，乙○○為防止我去打開鐵門，就強行推我進入一樓後
    面房間，我有用力推開乙○○，但還是被推進房間，我向乙
    ○○說你不配做小孩父親，乙○○怒氣大發，揮拳由空中對
    我頭部重擊一次，當時我兒子在場，我知道警方及莊母在屋
    外不能進入，乙○○不理會警方也不開門，我有要衝出門外
    ，但乙○○抱住我讓我無法反抗不能外出開門，可能是聽到
    消防車以及大批警力前來，乙○○撂話說要跳樓，並開房門
    往二樓走去，我趁乙○○上樓之後，門房未關，就衝出房間
    跑到門口打開鐵門等語綦詳（見本院卷第5 、6 頁），另證
    人即警員蘇榮和於本院亦結證稱：當天晚上11點多告訴人甲
    ○○第二次打電話進來報案，我去的時候是在前門攝影，我
    們有請他們開門，也有拍鐵門，屋內應該可以聽的到等語（
    見本院卷第25、26、29頁），再參以本院勘驗蒐證錄影光碟
    結果：有1. 9秒至20秒有二人身影在一樓房間門後拉扯。2.
    1 分有人影經過一樓房門後房門開啟，1 分4 秒有人將一樓
    房門關上，1 分5 秒至3 分8 秒有身影站立一樓房間門後。
    3.3 分9 秒至4 分37秒有二人身影再度拉扯。4.4 分45秒至
    5 分5 秒、5 分11秒至5 分16秒、5 分40秒至5 分44秒、5
    分55秒至6 分20秒、6 分38秒至6 分50秒、7 分2 秒至7 分
    10秒、7 分22秒至7 分29秒、7 分45秒至8 分5 秒、9 分59
    秒至10分12秒、11分11秒至11分15秒、11分29秒至11分33秒
    、11分41秒至11分48秒、11分54秒至12分、12分22秒至12分
    28秒均有身影出現於一樓房間門後。5.39分39秒出現消防車
    聲音。6.40分19秒至40分55秒被告打開一樓房門並上樓，被
    告上樓後，告訴人跑出來打開鐵門讓員警進入，且本件拉扯
    及站立一樓房間門之人所穿著之衣服與被告最後打開門後上
    樓時穿著之衣服係相同等情，有蒐證錄影光碟及本院勘驗筆
    錄在卷可稽（見本院卷第41至44、53頁），堪認被告確有以
    上開強行將告訴人甲○○推入房間內，且抱住告訴人甲○○
    阻止其開門之行為無誤。
(二)、至被告雖聲請傳喚證人警員蘇榮和欲證明警員蘇榮和攝影期
    間房內共有幾人，是否拉扯之人另有其人，及聲請傳喚證人
    莊徐秀琴欲證明告訴人甲○○打開鐵門後證人莊徐秀琴所見
    情形為何，然證人警員蘇榮和攝影地點係在屋外並未進入房
    內，業經其於本院證述明確，另依卷附蒐證錄影光碟及本院
    勘驗結果，本件拉扯及站立一樓房門後之人所穿著之衣服與
    被告最後打開門後上樓時所穿著之衣服係相同，已如前述，
    故本件係被告對告訴人甲○○為上開妨害行使權利行為已臻
    明確，無再調查拉扯之人是否另有其人之必要，另證人莊徐
    秀琴於案發時並未在屋內，其係於被告完成上開犯行後才進
    入屋內，故其嗣後在屋內所見為何亦與被告是否為本案強制
    犯行並無關聯，是本院認無傳喚證人蘇榮和、莊徐秀琴之必
    要，另被告所提簡訊翻拍照片及相簿與本件並無關聯，不足
    以動搖本院基於前開積極證據所認定之事實，而難為有利被
    告認定之佐憑，附此敘明。
(三)、綜上所述，被告上開所辯，顯係卸責之詞，本件事證明確，
    被告所為強制犯行堪以認定，應依法論科。
二、按家庭暴力者，謂家庭成員間實施身體或精神上不法侵害之
    行為；家庭暴力罪者，謂家庭成員間故意實施家庭暴力行為
    而成立其他法律所規定之犯罪，家庭暴力防治法第2條第1款
    、第2款分別定有明文。本件被告與告訴人甲○○原為夫妻
    ，2人間具有家庭暴力防治法第3條第1款所定之家庭成員關
    係。核被告所為，係犯刑法第304條第1項強制罪，並構成家
    庭暴力防治法第2條所稱之家庭暴力行為而成立家庭暴力罪
    ，惟因家庭暴力防治法對於家庭暴力罪並無科處刑罰規定，
    應依上開刑法之罪論科。爰審酌被告前因傷害、恐嚇案件，
    經臺灣高等法院高雄分院98年度上易字第59號分別判處拘役
    58日，減為拘役29日及有期徒刑1 年2 月，減為有期徒刑7
    月，緩刑3 年確定，有臺灣高等法院被告前案紀錄表在卷可
    查，被告身為醫師，受有高等教育，身份地位非低，遇有衝
    突，不循理性途徑妥適解決，卻以上開激烈手段恣意妨害告
    訴人行使權利，行為確有不該。復衡酌被告犯罪後態度及告
    訴人於本院審理時表示願意原諒被告與檢察官求處刑度等一
    切情狀，量處如主文所示之刑，並依被告之教育程度、社會
    地位與經濟狀況等情形，諭知易科罰金之折算標準，以資懲
    儆。
據上論結，應依刑事訴訟法第299條第1項前段，刑法第304條第1
項、第41條第1項前段，刑法施行法第1條之1，判決如主文。
本案經檢察官李茂增到庭執行職務。
中    華    民    國    99    年    7     月    22    日
                  刑事第十九庭      法  官  吳芝瑛
以上正本證明與原本無異。
如不服本判決應於收受送達後10日內向本院提出上訴書狀，並應
敘述具體理由；如未敘述上訴理由者，應於上訴期間屆滿後20日
內向本院補提理由書（均須按他造當事人之人數附繕本）「切勿
逕送上級法院」。
中    華    民    國    99    年    7     月    22    日

                                    書記官  林麗文
◎附錄本案所犯法條：
《刑法第304 條》
以強暴、脅迫使人行無義務之事或妨害人行使權利，處3 年以下
有期徒刑、拘役或300 元以下罰金。
前項之未遂犯罰之。

司法院資訊處製作；財團法人民間司法改革基金會備份。
